【裁判字號】    90,上訴,1457
【裁判日期】    900620
【裁判案由】    偽造文書等
【裁判全文】
臺灣高等法院刑事判決                  九十年度上訴字第一四五七號
    上  訴  人  臺灣板橋地方法院檢察署檢察官
    被      告  丁○○
右上訴人，因被告偽造文書等案件，不服台灣板橋地方法院，八十九年度訴字第二０
三一號，中華民國九十年三月十六日第一審判決（起訴案號：台灣板橋地方法院檢察
署八十九年度偵緝字第一四二三號）提起上訴，本院判決如左：
    主  文
上訴駁回。
    理  由
一、公訴意旨略以：丁○○於民國（下同）八十六年八月間，召集甲○○等會員組織
    內標制之民間互助會，由丁○○任會首，每會為新台幣（下同）二萬元，會期自
    八十六年八月五日開標起，至八十八年六月五日止，包括會首共計二十三會，詎
    丁○○意圖為自己不法之所有並基於概括之犯意，連續多次，於互助會存續期間
    內不詳月份，在台北縣板橋市○○○路○段二四一號開標地點，偽造會員甲○○
    、丙○○、乙○○○（以吳惠如名義參加）、曾柯雙鳳等人名義之標單，並於其
    上填寫欲得標之利息金額標走會款，足以生損害於其他會員，且向會員佯稱係甲○○等人得標，致其餘活會會員陷於錯誤，仍然交付會款給丁○○。嗣被害人甲○○向丁○○請求支付得標之會款，丁○○僅給付九萬元，其餘本票則均未獲兌
    現，始查覺上情。因認被告涉犯刑法第二百十六條、第二百十條之行使偽造之私
    文書及同法第三百三十九條第一項之詐欺取財罪嫌云云。
二、公訴意旨認被告丁○○涉有前揭罪嫌，無非係以右揭事實，業據告訴人甲○○於
    偵查中指訴綦詳，核與證人丙○○、乙○○○證述之情節相符，且有互助會單附
    卷可稽，前開互助會僅剩二會未開標，卻有四人是活會，被告所辯為卸責之詞不
    足採信，其犯嫌堪以認定為其主要論據。
三、訊據被告丁○○固坦承於八十六年八月五日起召集右開民間互助會，包括會首共
    計二十三會，甲○○、丙○○、乙○○○（以吳惠如名義參加）、曾柯雙鳳等人
    各參加一會，嗣後尚欠甲○○會款三十三萬元等情，惟矢口否認有右揭偽造文書
    及詐欺取財之犯行，辯稱：甲○○是在八十八年三月五日第二十會得標，會款是
    四十二萬二千元，伊已付九萬多元，剩餘三十三萬元伊開二張本票面額共三十三
    萬元給甲○○，到八十八年三月二十六日伊岳父過世，五月伊母親過世，均在辦
    喪事，八十八年四月五日第二十一會要標會時，伊就向要來標會之丙○○、乙○○○等人說，伊家辦喪事，互助會嗣後停標，四、五、六月三會之死會應繳之會
    錢由活會之丙○○、乙○○○、曾柯雙鳳三人平分，伊只欠他們應付之會款，並
    沒有冒標，亦無詐欺等語。
四、經查證人乙○○○於偵查中雖證稱：被告在最後二會時告訴伊一會是伊的，另一
    會是開早餐店的會員，後來伊才知道另尚有二位會員也是活會，其中一會是甲○○，另一會是曾柯雙鳳云云（偵緝卷第十八頁背面、第十九頁正面），惟然證人
    丙○○於偵查中係證稱：伊原本與另二位活會會員周春花（以吳惠如名義參加）
    ，曾柯雙鳳談好最後三個月平分得標會款，後來才知道王某也是活會，伊與周春
    花各拿到二十餘萬元，曾柯雙鳳沒拿到錢等語（他字卷第二十六頁），證人丙○○、乙○○○於本院審理時亦結證稱：伊二人於八十八年四月五日下午七時至被
    告住處要標會，被告之岳父過世在辦喪事，被告說會不要再開標，最後三會，由
    伊二人及曾柯雙鳳三人平分，每人可得死會錢四十萬元等語（本審卷第三十八頁
    、第三十九頁），足證證人乙○○○在偵查中所證稱：被告在最後二會時告訴伊
    一會是伊的，一會是開早餐店的，顯非事實，而被告所召之互助會連會首共有二
    十三會，於八十六年八月五日起會，每月五日開標，每會二萬元，有互助會單在
    卷可稽，則被告於八十八年四月五日應開標而停標，是時為第二十一會，尚有活
    會三會堪以認定。如被告所辯告訴人甲○○在八十八年三月得標屬實於八十八年
    四月五日停標時至八十八年六月五日該會到期尚有丙○○、乙○○○、曾柯雙鳳
    三人活會，被告則未有盜標，雖告訴人甲○○否認於八十八年三月有得標，惟依
    下列證據，足資證明告訴人甲○○於八十八年三月五日已得標。
    (一)告訴人甲○○於最初告訴狀係稱：被告告訴伊係拿尾會，袛給九萬元，其餘三
      十三萬元未付，並提出被告所開面額共三十三萬元之本票二紙為證（他字卷第
      二頁正面、第四頁），然於偵查中先則稱：伊是倒數第二會得標，會款四十二
      萬餘元，被告給九萬元，剩下三十三萬元一直推託云云（他字卷第十六頁），
      繼則稱：被告之互助會沒有停標，但被告跟丙○○、周春花說最後二會給他們
      自行協調，又跟伊說最後二會有一會是伊的云云（偵緝卷第十四頁），於原審
      審理時亦稱當時被告在忙他丈人喪事，被告跟伊說最後二會不要標，被告跟我
      說時是最後二會，後來標了會，被告有先給五萬元剩下三十三萬元沒給云云（
      訴一卷第十八頁正面），其先後所述不一致，是告訴人甲○○所指訴被告告訴
      伊為拿尾會或最後第二會得標之語是否屬實，已堪疑竇。
    (二)告訴人甲○○與被告決算應得之會款，究為多少，其在告訴狀則載為四十二萬
      元（即已付九萬元，尚欠本票款共三十三萬元），在偵查中則稱應得會款四十
      二萬餘元，於本院審理質之告訴人甲○○，被告究應付予多少應得會款，告訴
      人稱：第一次給四、五萬元，第二次五萬元，另外簽發本票共三十三萬元，本
      票三十三萬元未兌現，已付九至十萬元間，尚未付三十三萬元等語（本審卷第
      三十五頁），依此計算被告應付告訴人甲○○之會款為四十二萬餘元未達四十
      三萬元，如以告訴人之告訴狀所稱被告告訴伊為尾會，則應得會款應為四十四
      萬元（共二十三會，每會二萬元，扣掉告訴人一會，應付之會員二十二會，每
      會二萬元共四十四萬元），而告訴人甲○○實際應得之會款為四十二萬餘元，
      顯非拿尾會至明，再如告訴人以倒數第二會得會款，應付死會之會員有二十一
      會，每會二萬元，則為四十二萬元，如剩下一活會亦應付活會錢，以每一會標
      息最高六千元計算，則應付活會款為一萬四千元，則告訴人甲○○可得會款為
      四十三萬四千元，如活會不再付活會款，則告訴人甲○○可得會款，則剛好為
      四十二萬元，然告訴人甲○○與被告決算應得之會款為四十二萬餘元，是告訴
      人甲○○亦非倒數第二會得會款亦至明，而如以告訴人甲○○於八十八年三月
      標得會款，則該會為二十會，告訴人甲○○可得十九會之死會錢，每會二萬元
      為三十八萬元，再加上告訴人甲○○於本院審理時所陳稱：被告都說每會以最
      高標息六千元得標（本審卷第三十四頁），則尚有三活會應繳之會款，以每會
      二萬元扣掉標息六千元，應付一萬四千元，三活會共可得四萬二千元，則告訴
      人甲○○可得之會款為四十二萬二千元，與告訴人甲○○所稱之可得之會款為
      四十二萬餘元相符合，是告訴人甲○○所指稱伊為尾會或倒數第二會得會款，
      難認與事實相符。參之告訴人甲○○於原審審理時亦不否認曾託被告幫其標會
      等情觀之（訴一卷十八頁正面），被告所辯告訴人甲○○係八十八年三月份標
      得四十二萬二千元之語堪認屬實，檢察官於偵查中曾訊問被告：告訴人是否最
      後一會得標，被告雖答「是」（偵緝字第九頁背面），顯亦與事實不符，不足
      採為被告不利認定。證人乙○○○、丙○○所證稱告訴人甲○○亦為活會，亦
      聽告訴人甲○○所告知，並非被告所告知，亦難據採為被告不利之認定。告訴
      人甲○○既於八十八年三月份得標會款，於八十八年四月份停標時剩下最後三
      活會丙○○、乙○○○、曾柯雙鳳，與被告所召之上開互助會二十三會應剩之
      活會數不相符，是公訴人此部分指被告有冒名標會，涉有行使偽造文書罪，即
      屬無據。
五、按刑法第三百三十九條第一項詐欺取財罪之成立，以意圖為自己或第三人不法所
    有，以詐術使人將本人或第三人之物交付為要件，所謂以詐術使人交付，必須被
    詐欺人因其詐術陷於錯誤，若其使用方法，不能認詐術，亦不致使人陷於錯誤，
    即不構成該罪。被告既未偽造會員名義之標單冒標會款，而被告又自始不否認積
    欠告訴人甲○○及丙○○等人之債務，被告已給付告訴人甲○○九萬餘元，丙○○、乙○○○等二人各二十餘萬元等情，已分據甲○○、丙○○於偵查中陳述明
    確，被告並已與乙○○○達成和解，亦有臺灣板橋地方法院檢察署八十九年度偵
    緝字第二七號不起訴處分書可佐，雖被告丁○○所簽發交付與告訴人甲○○之本
    票二張（票面金額各為十五萬及十八萬元）未獲兌現，惟被告已給付告訴人甲○○九萬餘元，且自始未否認尚欠告訴人甲○○三十三萬元之事實，又其於八十八
    年四至六月間家中連續辦理岳父及母親喪事等情，除據被告陳述在卷外，並經告
    訴人甲○○證人丙○○、乙○○○陳稱屬實，其因此一時無法周轉，亦屬情有可
    原；另本件互助會共有二十三會，被告僅於最後四會才未能完全給付會款，亦與
    蓄意詐騙錢財有間；又被告於原審審理中復一再表示願與告訴人和解並設法清償
    ，並已與告訴人甲○○達成民事和解，有和解書一紙附卷可證，被告之上開辯解
    ，應屬可信。綜上所述，被告主觀上並無為自己或第三人不法所有之意圖，核與
    詐欺取財罪之構成要件尚有未符，本件應純屬被告合會（互助會）間債務不履行
    之民事糾葛，自不得以被告事後停標互助會或未完全給付會款為由，即逕認其行
    為構成行使偽造私文書及詐欺取財罪嫌。此外，復查無其他積極證據足認被告有
    何公訴人所指之前揭犯行，因而不能證明被告犯罪。
六、原審經調查後，以被告犯罪不能證明，諭知被告無罪判決，經核無違誤，檢察官
    上訴意旨仍以告訴人甲○○、乙○○○、丙○○在偵查中之陳述，指摘原判決不
    當，核非有理由，應予駁回。
據上論斷，應依刑事訴訟法第三百六十八條判決如主文。
本案經檢察官李良忠到庭執行職務
中      華      民      國    九十      年      六      月     二十     日
                              臺灣高等法院刑事第十四庭
                                  審判長法  官    陳  祐  輔
                                        法  官    蔡  國  在
                                        法  官    陳  國  文
右正本證明與原本無異。
檢察官如不服本判決應於收受送達後十日內向本院提出上訴書狀，其未敘述上訴之理
由者並得於提起上訴後十日內向本院補提理由書（均須按他造當事人之人數附繕本）
。
                                        書記官    吳  素  雲
中      華      民      國    九十      年      六      月     二十一   日


司法院資訊處製作；財團法人民間司法改革基金會備份。
